【裁判字號】    97,上,56
【裁判日期】    970520
【裁判案由】    侵權行為損害賠償
【裁判全文】
臺灣高等法院臺南分院民事判決  97年度上字第56號
上  訴  人  乙○○
訴訟代理人  涂禎和  律師
            甲○○
被 上 訴人  戊○○
訴訟代理人  李合法  律師
            趙培皓  律師
上列當事人間請求侵權行為損害賠償事件，上訴人對於中華民國
96年10月5日臺灣臺南地方法院第一審判決（96年度簡附民字第
48號）提起上訴，經本院刑事庭移送前來，本院於97年5月6日言
詞辯論終結，判決如下：
    主  文
上訴駁回。
第二審訴訟費用由上訴人負擔。
    事  實  及  理  由
一、上訴人主張：
(一)起訴時主張：被上訴人戊○○於民國（下同）95年4月19日
    因失火燒毀上訴人乙○○現使用之住宅，按故意或過失，不
    法侵害他人之權利者，負損害賠償責任，民法第184條第1項
    定有明文。查上訴人因被上訴人前揭之侵權行為則受有下列
    之損害：1.因失火致建物毀損之修復費用計新台幣（下同）
    71萬2828元；2.財物損失計145萬8352元，為此，爰依侵權
    行為之法律關係請求被上訴人應給付上訴人217萬1180元等
    語。
(二)於本院補稱：
  1.查本件失火案延燒株連左右兩戶（即上訴人乙○○所有坐落
    於台南縣永康市○○路44巷32號之住宅三樓加蓋鐵皮屋、同
    巷36號即訴外人涂松賓所有之住宅三樓加蓋鐵皮屋），失火
    情形非屬輕微又為台灣台南地方法院（下稱台南地院）96年
    度簡字394號判決所認，而本案失火於原審審理時，承租人
    丁○○○刑事上或許雖與被上訴人戊○○利害對立，實則內
    部早有共識，為免較具賠償能力之戊○○得脫罪置身事外，
    而由無力賠償之丁○○○背負責任，此有本案刑事偵審期間
    承租人丁○○○一再為戊○○為有利之供詞為證，是原刑事
    判決（即台南地院96年度易字第815號判決）認：「無論民
    事或刑事責任，且無論內部或外部法律關係，均與被上訴人
    戊○○利害關係相反，是其顯無故為被上訴人有利而對己不
    利證詞之動機及可能性，則其證詞自足信實」，既違經驗法
    則，且承租人丁○○○未免被上訴人戊○○亦向其追究責任
    ，實非無維護被上訴人戊○○之動機，是以原刑事判決認事
    有誤。
  2.依建築法第77條第1項規定，建築物所有權人、使用人應注
    意維護建築物合法使用與其構造及設備安全，此乃法定強制
    義務，應不得以私人間契約予以排除，是原刑事判決以被上
    訴人戊○○就上開建築法規定所負義務，應限縮解釋於承租
    人通知修繕必要後，即應注意建築物合法使用與其構造及設
    備安全，即有誤會。且在此法定義務之下，被上訴人戊○○
    對於該建築物亦應隨時注意屋內電源配線使用狀況而定期維
    修保養，或檢查電線是否已老舊而須汰舊換新或注意相關火
    源，或責令實際使用該房屋之承租人丁○○○注意上情，避
    免因電線老舊破損或使用年限過久或容量過大發生短路，以
    及使用火源之安全進而引發火災之危險，是其疏未注意電源
    配線之定期維修保養或更換或注意消防安全之問題，亦未促
    請實際使用該建築物之承租人丁○○○注意上開情事，而仍
    容認有失火危險之繼續存在，是被上訴人戊○○自難以未實
    際住於該處而免除其注意義務。
  3.原刑事判決探究本案應予歸責之因果關係，係以失火原因為
    「上開房屋有漏水情事而未為修繕，延長線經泡水故障，發
    熱後即有可能引燃牆面木造裝潢而造成火災」，然據原審審
    理時傳喚台南縣消防局火災調查課課員丙○○及承租人丁○
    ○○所陳述之證詞，可證明承租人丁○○○最初並無陳述水
    有淹到延長線等語，原刑事判決認事基礎已有疑義；該火災
    調查課課員另陳稱包括房屋配線老舊或延長線使用超過負載
    之原因皆有可能造成火災，然若房屋配線老舊，則此即容不
    得被上訴人戊○○以房屋出租而得規避建築法之法定義務，
    原刑事判決對此失火原因未再深究，遽即認定被上訴人無罪
    ，顯屬率斷。
(三)對於被上訴人抗辯所為之陳述：被上訴人戊○○係坐落於台
    南縣永康市○○路44巷34號建築物之所有權人（下稱系爭建
    物），其於68年間購買系爭建物，並於購買時未經申請即將
    原本僅二樓建物違建加蓋三樓鐵皮屋，暨私自由系爭建物二
    樓拉電線至三樓使用，且自68年加蓋三樓鐵皮屋至今未曾委
    請水電工前來檢修電線，及本案火災係源自系爭建物三樓鐵
    皮屋電線著火，並延燒至上訴人乙○○所有之隔鄰32號建物
    等情，為被上訴人戊○○於原審審理時所不爭執，被上訴人
    僅抗辯稱「系爭建物失火，係於承租人丁○○○管領使用中
    。若房屋有毀損而有修繕必要，依民法第437條規定，丁○
    ○○應即通知被上訴人，然丁○○○未曾將系爭建物漏水之
    情通知被上訴人。被上訴人無從知悉而加以修繕，無注意之
    可能性及作為可能性，故被上訴人並無違反注意義務或作為
    義務。」、「依刑案消防調查報告書，系爭建物失火係因三
    樓房屋淹水，致延長線泡水故障發熱電器短路所致。就此，
    承租人丁○○○僅需更換延長線，或將延長線置於不會淹水
    之處，或避免該處電源24小時通電即可避免火災發生。舉手
    之勞，承租人丁○○○卻未為之，難謂被上訴人戊○○之不
    作為與本案火災結果有相當因果關係。」等語，惟查：
  1.據台南縣消防局火災原因調查報告書，就本件火災原因並未
    確認係因「延長線泡水故障發熱電器短路所致」，僅研判「
    以電器因素引起火災之可能性較高」，故被上訴人指稱火災
    起火原因係延長線泡水故障發熱電器短路所致，並無依據。
  2.本案係源自系爭建物三樓鐵皮屋電器因素引起火災，為兩造
    所不爭執，而三樓之電器因素顯與三樓之電線設備有關，經
    查系爭建物三樓鐵皮屋係被上訴人違章加蓋，該三樓之電線
    設備係被上訴人私自由二樓拉線至三樓所設，並未向建築主
    管機關等申請核准許可，為被上訴人於刑事庭坦承在案，故
    被上訴人顯然違背建築法第25條第1項前段、第73條前段規
    定，要有違反保護他人之法律；又建築物所有權人應維護建
    築物合法使用與其構造及設備安全，被上訴人自承違建三樓
    之電線自68年設置至今未曾維護更換過，顯然被上訴人明知
    三樓電線設備未經申請許可，且已呈老舊狀態，卻未加以維
    護更換，致三樓電線著火而生本件火災，兩者有相當因果關
    係，故被上訴人顯有過失不法侵害上訴人財產權，暨有違反
    保護他人之法律，致生損害於上訴人，當應負損害賠償責任
    。
  3.另被上訴人戊○○雖稱「本件火災發生原因係因三樓房屋淹
    水，致沿長線泡水故障發熱電器短路所致」，然查案發時日
    台南市並無下雨，足認被上訴人所稱因三樓房屋淹水至延長
    線泡水故障發熱電器短路所致，即非實情。甚縱認本件火災
    係因三樓漏水，致延長線泡水所致，然被上訴人為系爭建物
    之所有權人，依建築法規定應維護建築物合法使用與其構造
    及設備安全，乃當然之理；而據承租人丁○○○供詞，其為
    向被上訴人承租系爭建物之承租人，卻於93年6月間開始承
    租時，系爭建物三樓於下雨時即會漏水，顯然被上訴人交付
    之租賃物既非合法又欠缺設備安全，若因三樓漏水導致延長
    線泡水故障發熱電器短路引起火災，被上訴人未善盡維修系
    爭建物引發火災，自有違反保護他人之法律，而生損害於上
    訴人，當亦應負損害賠償責任。
  4.被上訴人又稱系爭建物已出租於丁○○○管理使用，若房屋
    有毀損而有修繕必要，依民法第437條規定丁○○○應為通
    知，然丁○○○未曾將系爭建物漏水之情通知被上訴人，被
    上訴人無從知悉而加以修繕，被上訴人並無違反注意義務或
    作為義務等語；惟查本件火災係因三樓違建物電器因素所致
    ，與系爭建物有無漏水並無必然性，故丁○○○即便未將三
    樓漏水情事通知被上訴人，與本件火災未必然有因果關係；
    再者，民法第437條承租人之通知義務，係指「租賃關係存
    續中，租賃物如有修繕之必要」，即謂租賃關係存續中發生
    有修繕租賃物之必要者而言，然出租人依民法第423條規定
    仍必須於出租時交付安全無虞合於約定使用收益之租賃物，
    被上訴人明知三樓係違章建物，未經申請電力設備許可，係
    擅自由二樓拉線至三樓使用，自民國68年使用至今已達近30
    年，電線早已老舊瑕疵狀態，且三樓遇下雨即會漏水，諸等
    情事皆會影響用電之安全性，被上訴人於交付租賃物時即應
    善盡維護修繕義務，故此電線老舊、房屋毀損呈瑕疵狀態，
    於租賃物交付前即已存在，顯非屬租賃關係存續中才發生有
    修繕必要之情，被上訴人引民法第437條為抗辯，並無理由
    。
(四)並聲明：
  1.原判決廢棄。
  2.被上訴人應給付上訴人217萬1180元，及自原審起訴狀繕本
    送達翌日起至清償日止，按年息百分之五計算之利息。
二、被上訴人則提出如下之抗辯：
(一)上訴人主張被上訴人所有之系爭建物，於95年4月19日因失
    火燒毀上訴人之房屋，造成上訴人之損失，上訴人因而起訴
    請求被上訴人賠償損害。惟查，被上訴人自93年6月起，將
    系爭房屋出租予丁○○○，並由丁○○○管領前開房屋。房
    屋失火時，被上訴人並無管領該屋。
(二)台南縣消防局調查本案起火原因，經採樣送內政部消防署鑑
    定，發現電線表面有短路痕跡，顯示火災時起火戶三樓正處
    於通電狀態，認以電器因素引起火災之可能性較高。惟查，
    引起本案火災之原因，是否係因電線短路所致或應由被上訴
    人負責，仍有疑義。
(三)於本院補稱：
  1.被上訴人因本案火災涉犯刑法公共危險罪案件，業經本院96
    年度上易字第757號判決（下稱本院刑事判決）無罪確定，
    該判決認定承租人丁○○○與被上訴人之房屋租賃契約，就
    有關租賃物修繕必要之通知義務，既未有特別約定，自應適
    用民法第437條第1項，由承租人負通知義務；更何況，承租
    人丁○○○與被上訴人戊○○間之租賃關係，實際上亦由管
    領租賃物之丁○○○就有修繕必要情事通知被上訴人戊○○
    。則被上訴人戊○○就上開建築法規定所負義務，自應限縮
    解釋於承租人通知修繕必要後，應即注意建築物合法使用與
    其構造及設備安全。又該判決亦認為縱被上訴人戊○○明知
    上開房屋有漏水情事而未為修繕，因而違反建築法規定之注
    意義務者，然此與本件失火意外有無刑法上應予歸責之因果
    關係，實有探究餘地。
  2.系爭建物失火，係於承租人丁○○○管領使用中。若房屋有
    毀損而有修繕必要，依民法第437條規定，丁○○○應即通
    知被上訴人，然丁○○○未曾將系爭建物漏水之情通知被上
    訴人。被上訴人無從知悉而加以修繕，無注意之可能性及作
    為可能性，故被上訴人並無違反注意義務或作為義務。
  3.依本院刑事判決卷附消防調查報告書，系爭建物失火係因三
    樓房屋淹水，致延長線泡水故障發熱電器短路所致。就此，
    承租人丁○○○僅需更換延長線，或將延長線置於不會淹水
    之處，或避免該處電源24小時通電即可避免火災發生。舉手
    之勞，丁○○○卻未為之，難謂被上訴人之不作為與本案火
    災結果有相當因果關係。前開本院刑事判決卷附內政部消防
    署鑑定系爭建物三樓室內配線有電線表面短路痕，僅能證明
    當時處於通電狀態，非謂該屋之設備安全不足。
  4.承租人丁○○○於本院97年4月23日開庭時證稱：「我在家
    裡一樓。是上訴人的爸爸通知我發生火災。發生火災時一樓
    電沒有正常，電燈會閃爍，沒有立即停電。我提水上去三樓
    時發現牆壁的電線著火。電線是在木板裝潢內，我有看到木
    板著火，所以有看到電線著火。發生火災時三樓沒有積水。
    」按自上訴人父親通知丁○○○發生火災，至丁○○○提水
    前往三樓察看，其間已經過一段時間，故丁○○○雖陳述看
    見牆壁之電線著火，惟查，其並非於火災發生之第一時間點
    處於三樓，故陳某之證言僅能證明三樓木板著火，但無法證
    明起火點係於三樓之木板處。
  5.上訴人主張其修復台南縣永康市○○路44巷32號建物之費用
    ，計71萬2828元；其因本案火災所生之財物損失，為145萬8
    352元等。就此：(1)上訴人向台南地院提起刑事附帶民事起
    訴時，雖提出修復建物之費用、及財物損失等相關單據，然
    上訴人並未證明前開修復費用、財物損失，與本案火災有因
    果關係，被上訴人否認之。(2)上訴人是否確實支出前開修復
    費用、或產生上開財物損失，尚難僅憑其提出之單據認定，
    被上訴人否認之。
(四)並聲明：駁回上訴。
三、兩造不爭執之事項：
(一)被上訴人戊○○係系爭建物所有權人。
(二)系爭建物於93年6月起由丁○○○承租使用中。
(三)丁○○○所涉失火燒毀現供人使用之住宅罪，業經原審刑事
    庭判處有期徒刑5月，減為2月又15日確定。
(四)上訴人原審所提附帶民事起訴狀，業經原審96年10月5日96
    年度簡附民字第48號判決原告之訴及假執行之聲請均駁回。
(五)被上訴人刑事部分已經判決無罪確定。
四、兩造爭執之事項：
(一)被上訴人就本件火災燒毀上訴人所有建物三樓有無故意過失
    不法侵害上訴人財產權利? 而應負賠償責任？
(二)被上訴人就本件火災燒毀上訴人三樓建物，有無違反保護他
    人之法律，致生損害上訴人? 而應負損害賠償責任？
(三)上訴人請求損害賠償之內容有無理由?
五、本院得心證之理由：
(一)被上訴人戊○○對於其係系爭建物所有權人，丁○○○自93
    年6月起向其承租系爭建物居住；承租人丁○○○因疏於注
    意安全而以延長線連接三組光明燈24小時通電使用，於94年
    7月25日下午五時許，因電器使用不當，引燃三樓加蓋之木
    造裝潢，致系爭建物三樓未申請使用執照加蓋鐵皮屋、同巷
    32號即上訴人乙○○所有之住宅三樓加蓋鐵皮屋、同巷36號
    即訴外人涂松賓所有之住宅三樓加蓋鐵皮屋等現供人使用之
    住宅均失火燒燬等情並不爭執，且有承租人丁○○○於台南
    縣警察局永康分局（下稱永康分局）警詢、台南地院檢察署
    （下稱台南地檢署）檢察官偵訊及原審審理程序中之證述、
    證人丙○○、甲○○、涂松賓、陳明白於永康分局警詢及台
    南地檢署偵訊時之陳述、上訴人乙○○之書面指訴、台南縣
    消防局火災原因報告書及房屋租賃契約書影本各一份在卷可
    資佐證（見南縣永警偵字第0950023712號卷第5、9至17、23
    至24頁、台南地檢署95年度他字第4600號卷第1、14至25頁
    、台南地檢署95年度調偵字第752號卷第13至14頁、台南地
    院96年度易字第815號卷第33至40頁），亦業經原審刑事判
    決（即台南地院96年度易字第815號判決）、本院刑事判決
    （即96年度上易字第757號判決）所為實體事實之認定，有
    判決書附卷可稽。從而，上開情事堪信屬實。
(二)按因故意或過失，不法侵害他人之權利者，負損害賠償責任
    ，民法第184條第1項定有明文。次按承租人應以善良管理人
    之注意，保管租賃物，租賃關係存續中，租賃物如有修繕之
    必要，應由出租人負擔者，或因防止危害有設備之必要，或
    第三人就租賃物主張權利者，承租人應即通知出租人，民法
    第432條、第437條第1項定有明文。又按民法第184條第2項
    規定，違反保護他人之法律，致生損害於他人者，負賠償責
    任；建築物非經申請直轄市、縣（市）（局）主管建築機關
    之審查許可並發給執照，不得擅自建造或使用或拆除；建築
    物非經領得使用執照，不准接水、接電及使用；建築物所有
    權人、使用人應維護建築物合法使用與其構造及設備安全，
    建築法第25條、第73條第1項前段、第77條第1項定有明文。
    查被上訴人戊○○為系爭建物之所有權人，基於上開規定，
    應注意維護建築物合法使用與其構造及設備安全。惟觀諸承
    租人丁○○○與被上訴人戊○○之房屋租賃契約，就有關租
    賃物修繕必要之通知義務，既未有特別約定，自應適用民法
    第437條第1項，由承租人負通知義務，有房屋租賃契約書影
    本可證（見南縣永警偵字第0950023712號卷第23至24頁、台
    南地檢署95年度他字第4600號卷第71至75頁），是以承租人
    丁○○○與被上訴人戊○○間之租賃關係，實際上亦由管領
    租賃物之丁○○○就有修繕必要情事通知被上訴人。則被上
    訴人戊○○就上開建築法規定所負義務，自應限縮解釋於承
    租人通知修繕必要後，應即注意建築物合法使用與其構造及
    設備安全。承租人丁○○○於本院雖證稱其承租系爭建物後
    下大雨會漏雨等語，被上訴人縱明知系爭建物有漏水情事而
    未為修繕，因而違反上開建築法規定之注意義務者，然此與
    本件失火意外有無應予歸責之相當因果關係，仍有疑義。按
    侵權行為之債，須損害之發生與侵權行為間有相當因果關係
    始能成立，故上訴人所主張損害賠償之債，如不合於此項成
    立要件者，即難謂有損害賠償請求權存在。又所謂相當因果
    關係，係以行為人之行為所造成之客觀存在事實，為觀察的
    基礎，並就此客觀存在事實，依吾人智識、經驗判斷，通常
    均有發生同樣損害結果之可能者，該行為人之行為與損害之
    間，始能謂有因果關係（最高法院76年度台上字第158號、
    82年度台上字第2161號判決意旨參照）。經查，本案根據台
    南縣消防局所製作之火災原因調查報告書指出：「查看起火
    處（即系爭建物三樓）發現牆上延長線插頭未拔起，該延長
    線連接三組光明燈且均24小時通電，該電器為現場發現唯一
    可能發火源。又根據承租人丁○○○表示，最近颱風來襲，
    三樓有漏水且流進樓梯間，延長線即置放三樓地面，若延長
    線經泡水故障，發熱後即有可能引燃牆面木造裝潢而造成火
    災。復採取三樓室內配線送內政部消防署鑑定，發現電線表
    面有短路痕，顯示火災時起火戶三樓正處於通電狀態，在排
    除其他因素引燃之可能性後，研判以電器因素引起火災之可
    能性較高等語」（見台南地檢署95年度他字第4600號卷第23
    頁）。本院傳喚製作上開報告書之臺南縣消防局火災調查課
    課員丙○○到庭證陳：「…丁○○○有說下大雨時會漏水，
    當時沒有問他說案發時延長線有無泡到水。系爭建物三樓未
    申請自行由二樓拉線到三樓使用，我們是從多個可能發生火
    災的原因加以研判，找出最有可能發生的原因等語」（見本
    院卷第63頁）。可見縱富有火災鑑定知識與經驗專業之證人
    丙○○在研判本案係因電器因素引起火災後，亦無法斷定本
    案火災起因係「延長線泡水發熱」、「延長線使用超過負載
    」或其他可能性所致。本件刑事部分亦經原審刑事判決與本
    院刑事判決判處被上訴人無罪確定，有判決書在卷可稽。因
    此，如被上訴人於系爭建物在出租期間漏水而未修繕，實不
    足認與因電器使用而發生火災具有相當因果關係。再者，上
    訴人主張本案係源自系爭建物三樓鐵皮屋電器因素引起火災
    ，而三樓之電器因素顯與三樓之電線設備有關，被上訴人自
    承系爭建物三樓鐵皮屋係由其違章加蓋，該三樓之電線設備
    亦由被上訴人私自由二樓拉線至三樓所設，並未向建築主管
    機關等申請核准許可，故被上訴人顯然違背上開建築法相關
    規定，要有違反民法第184條第2項之保護他人之法律；又被
    上訴人亦自承違建三樓之電線自68年設置至今未曾維護更換
    過，顯然被上訴人明知三樓電線設備未經申請許可，且已呈
    老舊狀態，卻未加以維護更換，致三樓電線著火而發生火災
    ，兩者有相當因果關係云云。經查，前開證人丙○○於本院
    審理時到庭證陳：「…我們是從多個可能發生火災的原因加
    以研判，找出最有可能發生的原因，電線設備老舊雖然可能
    發生火災，但是比延長線及光明燈使用不當發生機率較低。
    申請建造只有二樓，私自建造三樓而自己拉線到三樓是否有
    影響到整棟建物的安全，要看用電量，如果用電量很大就會
    影響安全。系爭建物三樓光明燈用電量沒有很大。發生火災
    時一樓電燈會閃爍那是一剛開始小短路，還不致使配電相跳
    電等語」（見本院卷第63頁）。足見未經許可擅自私接二樓
    電線至三樓使用，固有違反上開建築法相關規定，惟依一般
    觀念違章建築私接電線未必皆會發生火災，故兩者間並無相
    當因果關係，上訴人之主張並非可採。
(三)本件被上訴人，因系爭建物發生火災與造成上訴人之損害間
    不具有相當因果關係，尚無可歸責之事由，上訴人依侵權行
    為之法律關係，請求被上訴人賠償損害，尚非有據。因此，
    關於上訴人得請求損害賠償內容及範圍之爭點，即無論述之
    必要。
六、綜上所述，上訴人請求廢棄原判決及被上訴人應給付上訴人
    217萬1180元，並自原審起訴狀繕本送達翌日起至清償日止
    ，按年息百分之五計算之利息，為無理由，應予駁回。上訴
    人之訴既經駁回，其假執行之聲請亦失所附麗，應併予駁回
    。從而原審所為上訴人敗訴之判決，理由雖有不同，但結論
    相同，仍應予維持。上訴人指摘原判決不當，求予廢棄改判
    ，為無理由，應予駁回。
七、兩造其餘之攻擊或防禦方法，經本院斟酌後，認為均與判決
    之結果不生影響，自無逐一詳予論駁之必要，併此敘明。
八、據上論結，本件上訴為無理由，依民事訴訟法第449條第2項
    、第78條，判決如主文。
中    華    民    國    97    年    5    月     20    日
                  民事 第四庭     審判長法  官  王惠一
                                        法  官  王浦傑
                                        法  官  蘇重信
上為正本係照原本作成。
如對本判決上訴，須於判決送達後20日內向本院提出上訴狀，未
表明上訴理由者，應於上訴後20日內，向本院提出理由書（須附
繕本）。依法須繳納裁判費並應委任律師為訴訟代理人，始得上
訴。
中    華    民    國    97    年    5    月     20    日
                                        書記官  黃文生
【附記】
民事訴訟法第466條之1：
(1)對於第二審判決上訴，上訴人應委任律師為訴訟代理人。但上
  訴人或其法定代理人具有律師資格者，不在此限。
(2)上訴人之配偶、三親等內之血親、二親等內之姻親，或上訴人
  為法人、中央或地方機關時，其所屬專任人員具有律師資格並
  經法院認為適當者，亦得為第三審訴訟代理人。
民事訴訟法第466條之2：
  上訴人無資力委任訴訟代理人者，得依訴訟救助之規定，聲請
  第三審法院為之選任律師為其訴訟代理人。


司法院資訊處製作；財團法人民間司法改革基金會備份。
